【裁判字號】    97,台上,238
【裁判日期】    970214
【裁判案由】    債務人異議之訴
【裁判全文】
最高法院民事判決              九十七年度台上字第二三八號
上  訴  人  甲 ○ ○
            乙 ○ ○
上 列一 人
法定代理人  丁○○○  住同上
共      同
訴訟代理人  陳 惠 伶律師
被 上訴 人  丙 ○ ○  住台灣省彰化縣彰化市○○路○段51巷1
                      1號
上列當事人間債務人異議之訴事件，上訴人對於中華民國九十六
年六月二十九日台灣高等法院台中分院第二審判決（九十五年度
上字第二六五號），提起上訴，本院判決如下：
    主  文
原判決關於駁回上訴人其餘上訴及該訴訟費用部分廢棄，發回台
灣高等法院台中分院。
    理  由
本件被上訴人主張：上訴人持台灣彰化地方法院（下稱彰化地院
）八十九年度簡上字第八０號確定判決、九十一年度聲字第三三
五號確定裁定（下稱系爭確定判決等）為執行名義，對伊財產聲
請強制執行，其請求金額分別為新台幣（下同）一百七十五萬四
千一百一十五元、九萬六千一百七十七元（下稱執行債權），經
該院以九十五年度執字第一０六五號強制執行事件（下稱系爭強
制執行事件）執行在案。惟兩造共有坐落彰化市○○○段溝子小
段二二八之二三地號土地（下稱系爭土地）早於民國七十一年即
建有房屋六棟，門牌號碼分別為彰化縣彰化市○○路二六六、二
六八、二七０、二七二、二七四、二七六號，每棟房屋面積、格
式均屬相同，其中二六六、二六八號由伊所管理使用，二七０、
二七二號由訴外人古金貴管理使用，二七四、二七六號（下稱原
建房屋）由上訴人之父古金龍管理使用。嗣古金龍於八十一年四
月十一日將其所管理使用之原建房屋，出租予訴外人黃金永經營
頂好生鮮超市，因面積不足建築超市之用，擬將原建房屋拆除，
配合向右擴充五公尺，並向後延伸至整片空地，以利興建超市建
物，黃金永除向古金龍承租原建房屋外，復於同一日另與三大房
代表古朝案（即被上訴人之父）、古金貴、古金龍等三人承租上
開空地。古金龍乃同意將原建房屋拆除後，另由黃金永興建同上
門牌號碼二七四、二七六號房屋（下稱系爭房屋），足見古金龍
業已拋棄其分管之利益，且依黃金永與三大房代表簽訂之土地租
賃契約第五條約定，黃金永於上開租賃土地範圍內所興建之系爭
房屋，由三大房代表取得共有權，上訴人未經協議，亦未取得其
他共有人同意，將系爭房屋任意占有出租收益，每月獲益十萬元
，上開利益其中四九一分之二八三為伊所應得，前於系爭判決訴
訟中，伊已表示以計算至八十九年九月底止之不當得利債權與上
訴人之相當租金債權互為抵銷，經系爭判決認定伊主張抵銷為有
理由。惟伊自八十九年十月起至九十三年四月十五日上訴人拆除
系爭房屋止，對上訴人仍有不當得利之債權存在，伊已向上訴人
表示以此不當得利之債權與執行債權互為抵銷，抵銷後執行債權
即為消滅，爰依強制執行法第十四條第一項之規定提起本件債務
人異議之訴，求為命系爭強制執行事件之執行程序，對於被上訴
人部分應予撤銷之判決（第一審判決上訴人敗訴，上訴人聲明不
服，原審將第一審所為上訴人敗訴之判決，一部予以廢棄，改判
系爭強制執行事件之執行程序超過上開二十六萬二千五百二十九
元本息部分，應予撤銷，並駁回上訴人其餘上訴。上訴人就其敗
訴部分，聲明不服提起上訴，被上訴人就其敗訴判決，不得聲明
不服，已告確定）。
上訴人則以：原建房屋原為古金龍所有，於其將原建房屋出租予
黃金永承租後進行重建，惟系爭房屋既係由黃金永出資興建，應
由黃金永取得系爭房屋之所有權，且系爭房屋未辦理建物所有權
第一次登記，依民法第七百五十八條之規定，除黃金永外，任何
人均無法取得所有權，因而系爭確定判決認定黃金永係為系爭土
地之共有人取得所有權意思而興建，進而認定系爭房屋為系爭土
地共有人所共有之法律上見解，應屬錯誤。依八十一年四月十一
日同一日古金龍與黃金永所簽立之不動產房屋租賃契約書，及古
朝案、古金貴、古金龍等三人與黃金永所簽立之不動產土地租賃
契約書第五條觀之，雖均約定改裝修繕、修建後之一切建築改良
物所有權均屬出租人所有，然該約定屬於債權契約性質，出租人
必須依民法第七百五十八條之規定，經由登記程序，方能取得系
爭房屋之所有權。而承租人黃金永出資興建之系爭房屋未辦理保
存登記，故系爭土地之共有人依法未能取得系爭房屋之所有權。
又黃金永於終止租約後，於八十五年五月二十八日將其出資興建
之系爭房屋，書立同意書後轉讓予上訴人，並將系爭房屋交付伊
占有，故伊取得系爭房屋之事實上處分權，自得將系爭房屋出租
收益。系爭土地於九十一年六月十八日經原審以八十八年度重上
字第七號分割共有物事件判決後，並於九十一年七月十八日確定
，從而伊所取得相當於租金之利益，應自分割裁判確定為止。至
被上訴人主張其與兩造共有系爭房屋，為伊占有使用獲有不當得
利等情，縱認屬實，亦應扣除系爭房屋自分割裁判確定後無權占
有伊所有土地而獲有相當於土地租金之不當得利金額等語，資為
抗辯。
原審將第一審所為上訴人敗訴之判決，一部予以廢棄，改判系爭
強制執行事件之執行程序超過二十六萬二千五百二十九元本息部
分，應予撤銷，並駁回上訴人其餘上訴，無非以：被上訴人主張
黃金永向古金龍承租原建房屋後，因面積不足建築超市之用，將
原建房屋拆除，並配合承租系爭土地而向右擴充五公尺，及向後
延伸至整片空地，而另行興建系爭房屋之事實，為兩造所不爭執
，並有土地登記謄本、不動產房屋租賃契約書、不動產土地租賃
契約書、彰化縣政府工務局使用執照附卷可稽，此部分堪信為真
實。而依證人黃金永於彰化地院八十七年度彰簡字第二六九號另
案請求給付租金事件之證詞及其出具證明書觀之，顯見古金龍與
黃金永簽訂上開房屋租賃契約書後，既將原有租賃標的物於徵得
古金龍同意後拆除而滅失，則黃金永與古金龍之原建房屋租賃關
係即因而終止，雖上訴人辯稱黃金永於八十五年五月二十八日終
止租賃契約之後，已將系爭房屋轉讓與伊，伊已取得系爭房屋之
事實上處分權等語，並提出黃金永出具當日簽立之同意書及附圖
一張為證。惟依證人黃金永於彰化地院上開請求給付租金事件審
理時所為證言觀之，再參以上開黃金永與古金龍所簽訂之房屋租
賃契約，原建房屋既因拆除重建而消滅，即無所謂終止原建房屋
租賃契約之問題可言，足見黃金永係為拿回保證金始出具上開同
意書，且該同意書於其簽立時亦未附有系爭房屋位置圖，故尚難
認其確有將系爭房屋之事實上處分權讓與上訴人之意思，上訴人
前開辯稱等情，實不足取。又系爭房屋雖因未依建築法之相關規
定申請建築執照，屬違章建築，惟出資興建系爭房屋之原始取得
人黃金永既依上開與古朝案、古金貴、古金龍等三人簽訂土地租
賃契約書第五條之約定，將系爭房屋之所有權讓與予其三人，雖
因系爭房屋未辦保存登記，致未能移轉登記而取得系爭房屋之所
有權，該三人仍取得系爭房屋之事實上處分權，足堪認定。況兩
造共有之系爭土地，於七十一年底建有房屋六棟，每棟房屋面積
及格式均相同，分別由大房即被上訴人、次房古金貴、三房古金
龍所使用管理，此為兩造所不爭執，兩造就上開六棟房屋所坐落
之系爭土地上，應成立共有物分管契約，且兩造對各自所分管之
部分，有使用、收益之權能，上開分管契約對於兩造共有人間自
有拘束力。系爭土地上原建之二七四、二七六號房屋拆除後，該
原建房屋所坐落之系爭土地仍屬上訴人分管使用，復參以系爭土
地除兩造以外，其他共有人古金秋、古金國、古金坤、古金年、
古金貴、古金壽、古金燭等人，因上訴人未經全體共有人同意即
將系爭房屋出租他人使用，將渠等對上訴人之不當得利債權讓與
被上訴人，亦僅限於原建二七四、二七六號房屋右側及後方未經
分管之土地部分，此亦有被上訴人所提出之債權讓與同意書及附
圖可稽。而就系爭房屋所坐落於系爭土地上之分管部分及其使用
情形，經彰化地院另案於八十七年八月六日現場勘驗及會同地政
人員測量其面積，共計四九一平方公尺，是上訴人使用坐落於系
爭土地之範圍，除原建二七四、二七六號房屋之六六‧六平方公
尺外，其餘面積四二四‧四平方公尺部分，應按其應有部分亦有
三分之一比例之權利之使用範圍，從而，上訴人對系爭房屋之使
用範圍為四九一分之二０八，其餘部分則為被上訴人及其他共有
人使用之範圍（即四九一分之二八三）。至上訴人辯稱黃金永所
興建系爭房屋坐落於系爭土地之全部面積為四九一平方公尺，而
上訴人原建房屋分管部分面積為六十七坪，占系爭房屋全部之百
分之四十五，因而上訴人依上開土地租賃契約書第五條之規定，
取得上開百分之四十五事實上處分權之三分之一（即百分之十五
），系爭土地之出租人古朝案、古金貴則共取得百分之三十之事
實上處分權云云，因與上開事實不符，為不足取。至兩造共有之
系爭土地，固經原審上開請求分割共有物事件判決後，於九十一
年七月十八日確定在案，惟兩造既係約定以其等上開部分共有土
地供黃金永興建系爭房屋後出租以便將來收取租金，因此在兩造
未終止上開約定或系爭房屋未滅失前既仍有使用收益等情，則上
訴人對於因系爭房屋取得之利益，自應按上開約定予以分配，始
符兩造當時約定之真諦及公平原則。上訴人既未舉證證明兩造已
合意終止上開約定，於九十三年四月十五日拆除系爭房屋前，伊
對系爭房屋自仍有使用收益之利益。則伊就被上訴人對系爭房屋
所應取得相當於租金之利益逾越其應有部分，即難謂有法律上之
原因，故上訴人辯稱系爭房屋坐落之共有土地於九十一年七月十
八日起，經原審判決分割確定後由伊單獨取得，無不當得利云云
，為不可採。查上訴人所獲得之不當得利如下：、就出租黃福
來部分：期間自八十九年十月起至同年十二月止，依兩造爭點協
商計算之結果，獲得七萬二千三百五十一元之利益。、就出租
馮文通部分：期間自九十年一月起至九十二年七月底止，共三十
一月，每月租金八萬元，上訴人所得之利益為二百四十八萬元。
、就上訴人無權占有系爭房地所可能獲得相當於租金之利益部
分：自九十二年八月一日起，至九十三年四月十五日系爭房屋拆
除止，共八個半月，依上開兩造爭點協商計算之結果，系爭土地
部分之利益為一十五萬九千九百二十八元，系爭房屋部分之利益
為四萬二千四百六十二元，合計為二十萬二千三百九十元。系爭
房屋為系爭土地所有人共有，上訴人對逾越其使用範圍四九一分
之二０八部分以外部分為使用收益，自屬不當得利。上訴人將系
爭房屋出租所取得，或占有系爭房地所取得相當於租金之利益共
計為二百七十五萬四千七百四十一元，於超過其使用範圍，應有
一百五十八萬七千七百六十三元之不當得利，則被上訴人主張上
訴人於上開範圍內之金額係屬不當得利，應可採信，逾此金額部
分，未據被上訴人證明上訴人確已獲有該利益，自無可採。則被
上訴人基於系爭確定判決等應給付上訴人共計一百八十五萬零二
百九十二元本息之執行債權，經被上訴人主張與上開上訴人所獲
得不當得利之債權相互抵銷後，被上訴人尚應給付上訴人上開二
十六萬二千五百二十九元本息。綜上所述，被上訴人求為命系爭
強制執行事件之執行程序超過上開金額本息部分應予撤銷，自屬
正當，應予准許。逾此部分所為之請求，為無理由，應予駁回等
詞，為其判斷之基礎。
查民事訴訟採不干涉主義，凡當事人所未聲明之利益，不得歸之
於當事人，所未提出之事實及證據，亦不得斟酌之，此觀民事訴
訟法第三百八十八條之規定自明。本件被上訴人於事實審係主張
：全體土地共有人取得黃金永出資興建系爭房屋之所有權，其與
訴外人古金秋、古金貴、古金坤、古金燭、古金壽、古金國、古
金年等人對系爭房屋有所有權應有部分合計四九一分之二八三等
語（見第一審卷第二九頁及原審第一卷第一九四頁、第二卷第九
頁）；原審竟認係黃金永取得系爭房屋之所有權，土地出租人古
朝案、古金貴、古金龍依據上開不動產土地租賃契約書之約定，
取得系爭房屋之事實上處分權為判決之基礎，而非以被上訴人所
主張全體土地共有人取得系爭房屋之所有權為基礎，進而判決被
上訴人對上訴人有一百五十八萬七千七百六十三元本息之不當得
利債權，不無認作主張事實之違法。次查，系爭房屋為違章建築
，雖因黃金永出資興建而由其原始取得所有權，惟依黃金永與古
朝案、古金貴、古金龍所簽訂上開不動產土地租賃契約書第五條
約定觀之（見原審第一卷第六八頁），系爭房屋於興建完成後，
既仍由黃金永繼續承租，於此情形，似已認出租人於系爭房屋興
建完成後僅取得該房屋之事實上處分權，況依民法第七百五十八
條規定「不動產物權，依法律行為而取得設定、喪失、及變更者
，非經登記，不生效力。」，系爭房屋依法既不能為移轉登記，
則被上訴人仍主張伊與其他全體土地共有人共同取得系爭房屋之
所有權，進而主張上訴人有不當得利之情事，是否可採，非無研
求之餘地。又解釋契約，固須探求當事人立約時之真意，不能拘
泥於契約之文字，但契約文字業已表示當事人真意，無須別事探
求者，即不得反捨契約文字而更為曲解（本院十七年上字第一一
一八號判例參照）。查依上開不動產房屋租賃契約書第五條之約
定觀之（見原審第一卷第六二頁），並無原審所認古金龍與黃金
永間之原建房屋租賃關係，於黃金永徵得古金龍同意改建房屋即
因而終止之記載（縱原出租房屋不存在，但黃金永得使用基地改
建新屋，並使古金龍取得新屋之事實上處分權），則上訴人主張
古金龍與黃金永於簽立上開不動產房屋租賃契約書時之真意係黃
金永改建房屋之後，其等二人間之房屋租賃關係依然存在，此由
八十五年五月二十八日古朝案、古金貴、古金龍之代理人何順發
與黃金永簽立之租賃終止契約書觀之（見原審第一卷第八二至八
五頁），第四條所記載退還與黃金永預付租金之支票，其中面額
十三萬五千八百五十元支票二紙，係古金龍部分退還黃金永包括
房屋部分三個月之租金九萬九千元（每月三萬三千元）及土地分
配與古金龍部分之三個月租金三萬六千八百五十元，可知該租賃
終止契約書係同時終止不動產房屋租賃契約書及不動產土地租賃
契約書（見原審第一卷第五○、五一、六○、六七頁），應無疑
義，自無須別事探求之必要。原審遽以古金龍與黃金永間之原建
房屋租賃關係，於黃金永徵得古金龍同意改建系爭房屋即因而終
止，尚嫌速斷，自有可議。末查，上訴人主張自原審上開請求分
割共有物判決確定之日即九十一年七月十八日起，即已單獨取得
系爭房屋所坐落土地之所有權，縱依原審認定系爭土地出租人古
朝案、古金貴、古金龍取得黃金永出資興建房屋之事實上處分權
，惟系爭房屋占有使用上訴人所有土地，亦獲有相當於土地租金
之不當得利，原審在計算上訴人所獲得不當得利之金額時，並未
扣除系爭房屋占有使用上訴人所有土地所獲得相當於土地租金之
不當得利金額，實有違誤等語（見原審第二卷第九、三六頁），
原審對此攸關上訴人究竟獲取不當得利之金額為若干及被上訴人
實際上可主張抵銷金額之範圍為何之重要攻擊防禦方法，恝置不
論，進而為上訴人不利之判決，自有未洽，並有判決不備理由之
違法。上訴論旨，執以指摘原判決其敗訴部分不當，求予廢棄，
非無理由。
據上論結，本件上訴為有理由。依民事訴訟法第四百七十七條第
一項、第四百七十八條第二項，判決如主文。
中    華    民    國  九十七  年    二    月   十四   日
                      最高法院民事第五庭
                          審判長法官  許  澍  林
                                法官  黃  秀  得
                                法官  李  寶  堂
                                法官  童  有  德
                                法官  阮  富  枝
      本件正本證明與原本無異
                                      書  記  官
中    華    民    國  九十七  年    二    月  二十五  日
                                                    ｍ


司法院資訊處製作；財團法人民間司法改革基金會備份。
